臺灣高等法院刑事判決　　　　　　　　　　　　九十一年度上更(一)字第五五三號
　　上　訴　人
　　即　被　告　乙○○
　　指定辯護人　本院甲○
右上訴人因強盜等案件，不服臺灣板橋地方法院九十年度訴字第九五號，中華民國九
十年六月十四日第一審判決（起訴案號：臺灣板橋地方法院檢察署八十九年度偵字第
六三三二號）提起上訴，經判決後由最高法院發回更審，本院判決如左：
    主  文
原判決關於乙○○部分撤銷。
乙○○共同攜帶兇器強盜，處有期徒刑柒年。
    事  實
一、乙○○前於民國八十八年一月七日因贓物案件，經臺灣板橋地方法院判處有期徒
    刑四月，於同年六月十四日經本院駁回上訴，於同年六月十六日確定，於八十九
    年三月二十一日入監執行，嗣於八十九年七月二十日執行完畢。其於前案判決後
    竟仍不知警惕，復於八十九年二月二十八日凌晨三時許，與一年籍姓名不詳之成
    年男子共同基於為自己不法所有之意圖，駕駛懸掛ＶＰ─五九九０號偽造車牌之
    紅色喜美雙門自用小客車，至臺北縣土城市○○路一０八號丙○○開設之「忠品
    模型制作有限公司」之工廠，下手竊取丙○○停放於工廠門外之車號Ｓ九─六０
    九九號自用小客車，尚未得手之際，即為丙○○發現，乙○○與該名男子遂共同
    變更為強盜之犯意，踹開並非住宅亦無人居住之工廠大門進入工廠，由乙○○持
    非其所有、在工廠內順手取得，在客觀上足對人之生命、身體、安全構成威脅而
    具有危險性之美工刀一把作為兇器，抵住丙○○頸部，喝令其不得反抗，以強暴
    至使丙○○不能抗拒，任由乙○○將其所有之皮包一只（內有存摺、金融卡、健
    保卡、駕照、行照、自用小客車鑰匙等財物）搶走，再由該男子將丙○○之上開
    車號Ｓ九─六０九九號自用小客車開走（車內尚置有現金新臺幣（下同）二萬元
    及備胎一個），乙○○則駕駛上開懸掛ＶＰ─五九九０號偽造車牌之自用小客車
    逃逸，並將上開皮包及存摺、金融卡等物丟棄於工廠外。乙○○嗣為掩飾其強盜
    所得之上開丙○○之自用小客車，竟另行起意，明知Ｃ三─九六五九號車牌二面
    、及行車執照一張係偽造蕭淑芬所有之自用小客車車牌及行照，竟基於行使之意
    思，將該二面偽造車牌懸掛於丙○○自用小客車上，並將偽造之行照夾於車內遮
    陽板上，足以生損害於蕭淑芬及公路監理機關車籍管理之正確性（行使偽造之車
    牌、行車執照部分已經判決確定）。嗣於八十九年三月二十日下午五時二十分許
    ，乙○○將該車交由不知情之蕭得寬駕駛，自己與不知情之陳廣安（經原審判處
    無罪確定）、林金順共同搭乘該車（蕭德寬、林金順業經臺灣板橋地方法院檢察
    署檢察官以八十九年度偵字第六三三二號處分不起訴在案），而行經臺北縣板橋
    市○○路○段與民治街口華江橋頭前時為警查獲，並扣得偽造之Ｃ三─九六五九
    號車牌二面，及在該自用小客車遮陽板查扣偽造之Ｃ三─九六五九號行車執照一
    張。
二、案經臺北縣警察局板橋分局移送臺灣板橋地方法院檢察署檢察官偵查起訴。
    理  由
一、訊據上訴人即被告乙○○否認有前揭強盜之犯行，辯稱：案發前伊因另案遭通緝
    ，平日都潛伏於友人丁○○家中，八十九年二月二十八日案發當時未曾出門，有
    丁○○夫婦可證。該自用小客車係於八十九年三月十日左右在桃園高速公路交流
    道下向一綽號「阿森（生）」之李俊杰以二十五萬元之價格購買，伊先付五萬元
    ，餘款尚未給付，購入時該車即掛Ｃ三─九六五九號車牌，行車執照亦係綽號「
    阿森」之人交付，伊均以0000000000號行動電話與之聯絡，伊未強盜丙○○自用
    小客車，亦未見過車號ＶＰ─五九九０號之紅色喜美小客車云云。
二、然查被告於上開時地，與一年籍姓名不詳之成年男子共同下手竊取被害人丙○○
    停放於無人居住之工廠門外之車號Ｓ九─六０九九號自用小客車，尚未得手之際
    ，即被發現，被告與該名男子遂踹開工廠大門進入工廠，由乙○○持在工廠內順
    手取得之美工刀一把抵住被害人頸部，喝令其不得反抗，致其不能抗拒，任由被
    告將其所有之皮包一只（內有存摺、金融卡、健保卡、駕照、行照、自用小客車
    鑰匙等財物）劫走，再由該不詳姓名男子將被害人之上開車號Ｓ九─六０九九號
    自用小客車開走（車內尚置有現金新臺幣二萬元及備胎一個），被告則駕駛上開
    懸掛ＶＰ─五九九０號車牌之自用小客車逃逸，並將上開劫得之皮包及存摺、金
    融卡等物丟棄於工廠外等事實，業經被害人丙○○於警訊時及偵審中指述甚詳，
    據其於八十九年三月二十一日警訊、檢察官偵查及原審調查中指稱：八十九年二
    月二十八日凌晨三時許，伊在臺北縣土城市○○路一０八號工廠加班，突然聽見
    停放在工廠門外之車號Ｓ九─六０九九號自用小客車防盜器響，伊打開門見到有
    二名男子正在偷車，引擎蓋及駕駛座門已被打開，伊便喊「你們在做什麼」，並
    返身關門要打電話報警，該二名男子便將伊鐵門踹開，其中一人進入工廠拿起工
    廠內之美工刀抵住伊頸部，將伊皮包（內有金融卡、健保卡、駕照、行照等物）
    搶走，由另一男子將伊之自用小客車開走，該持刀男子則將美工刀遺留在現場，
    並駕駛另一輛車號ＶＰ─五九九０號紅色喜美小客車逃走，乙○○是持刀抵住伊
    脖子的人等語（見偵查卷第十四頁背面至第十五頁、第五十一頁背面、第七十二
    頁背面至第七十三頁、原審卷第二十四、二十五頁），並於偵查中明確指稱因被
    告乙○○係持美工刀押伊達十分鐘之久，所以記得很清楚等語（見偵查卷第七十
    三頁、第一一九頁）。又被害人丙○○於原審調查時復肯定指認被告乙○○即係
    持刀強盜之人，並指認懸掛ＶＰ─五九九０號紅色喜美自用小客車係案發當日被
    告駕駛之車無誤（見原審卷第二十四、二十五頁），於本院前審調查時亦結證堅
    稱確係被告無訛（見本院上訴卷二十六至二十八頁），雖被害人於原審法院要求
    指認時雖一度改稱：並非被告云云（見原審卷第六十九頁），惟與前揭事證不符
    ，且據被害人丙○○於本院上訴審結證稱：「（問：對你在警訊及檢察官偵查中
    及原審法院第一次出庭指認所言是否實在？）是的，當時我確實指認是被告沒有
    錯。」、「當時確實有兩個人，一個有長青春痘，稍微比較矮一點，另一個比較
    高，當時我當庭指認他我怕他會報復我，所以（在原審最後一次調查時）我不敢
    指認他，我心理有顧忌，當時我要求隔離偵訊，但法官還是照常傳我出庭指認，
    ，我心理有顧忌，所以不敢指認他。」、「因為時間已經太長，所以模糊了，最
    後一次指認已經經過一年多，所以印象不清楚，不過警訊與檢察官偵查中是剛發
    生沒有那麼久，所以比較清楚。」、「（你逃走為何知道是另外一名男子開你的
    車？）因為我們工廠的右側是死巷，左側是路，我往左側逃並喊救命，被告逃跑
    時把車開到右側，後來發現死巷又折返，我有親眼看到他們二人分別開Ｓ九─六
    Ｏ九九我的車和他自己的車逃走，當時開Ｓ九六Ｏ九九是另外一名男子，被告是
    開ＶＰ─五九九Ｏ。」等語（見本院上訴卷第二十六至二十八、三十頁），自難
    僅因被害人害怕被報復，於事經一年近十月後，在原審曾一度改口稱並非被告，
    即認被告未參與犯罪。又被告辯稱案發前伊因另案遭通緝，平日都潛伏於友人丁○○家中，八十九年二月二十八日案發當時未曾出門，有丁○○夫婦可證云云，
    惟經本院隔離訊問，據被告供稱：「我約八十九年二月初，約二月五日開始住丁○○家一個月，八十九年三月五日才從丁○○家搬走，我本來住在板橋，丁○○
    來幫我搬家，我帶自己的衣服去，丁○○也有幫我帶，好像是用紙箱裝，我們二
    人開車，去的時間是晚上或白天不記得，我開車約他搬東西到三峽他住處。我們
    只有搬我的衣服，我作水泥工，晚上回去睡覺而已，不超過十二點。有時候在外
    面吃，有時候買泡麵回來吃，每天都是如此，丁○○家只是一間套房，我睡在地
    板，地板是木頭地板，他夫妻睡在床上。三月五日離開，由我開車」等語；證人
    丁○○證稱：「被告從去年約九十年二月初開始住在我家，確實時間不記得，約
    二月六、七日，他在三月五日搬走，他晚上搬去，當天下雨約晚上十點多，被告
    開一部車去，用車載衣服及衣架、組合式衣櫥、書籍還有棉被。只有綁住放在車
    上沒有包裝，我家是套房，我隔一半給他住，用衣櫥隔離，我太太沒有與我同住
    ，我們當時剛離婚，我只有一張床，但是有一張摺疊沙發床，被告與他女友睡在
    沙發床上。他們如何吃飯我就不知道，因我白天上班，晚上則有時在，有時候不
    在，被告哪一天外出不知道，他出去時間不一定，他晚上會出去，何時回來我不
    知道」云云；而證人陳碧雲（即丁○○之前妻）證稱：「被告在八十九年二月初
    到我家住，約二月八日左右，當天到我家時間我不知道，我回娘家，我晚上五、
    六點吃飯時間回去就看到他，所以他大概白天搬去，他有帶衣服來，事後有買薄
    薄的椰子床墊，棉被我家就有，他睡在地上，我家地上原來有鋪榻榻米，被告與
    他女友就睡在上面，我夫妻睡在床上我若回娘家他就與丁○○一起睡，家裡有小
    小的沙發床可以睡一個人，我們四人有衣櫥隔離，被告去我家時，我都與丁○○
    在一起，被告白天、晚上有無離開過，我不清楚，我在娘家時間較多，送飯才過
    去，三月五日被告如何離開，我不知道，被告平日作息我沒有注意」等語。又經
    本院甲○辯護人詰問證人「被告到你們家時間？」證人陳碧雲答稱：「被告應該
    是八十九年到我家」後，丁○○又更正稱：「被告應是八十九年搬到我家」云云
    （見本院九十一年八月二十七日筆錄），查上開三人之供述並不相符，已難遽予
    採信，且證人丁○○供稱：被告晚上會出去，何時回來伊不知道云云。證人陳碧
    雲供稱：被告白天晚上有無離開過，我不清楚，被告平日作息我沒有注意等語，
    亦不能證明被告並無於八十九年二月二十八日凌晨曾外出犯本案之犯行。況經檢
    察官函請法務部調查局對被告乙○○以控制問題法、混合問題法測謊結果，其對
    （一）案發時未持刀搶奪繫案之汽車；（二）繫案之汽車係向李俊杰購買；（三
    ）李俊杰即「阿深」；（四）未與他人作案等問題上，經測試呈情緒波動之反應
    ，研判有說謊。而在（五）其未與陳廣安作案一問題上，經測試無情緒波動反應
    ，研判未說謊，有法務部調查局 (89) 陸（三）字第89093894號鑑定通知書一件
    在卷參（見偵查卷第一三七頁），益足證明被告確係參與本案犯罪之行為人無訛
    。雖被害人於同年二月二十八日警訊及本院前審調查時，曾指稱：「˙˙˙發現
    有二名男子，正欲竊取我的車，我就喊你們在做什麼，並返身要打電話報警，結
    果該兩名男子，亦進入我的工廠，欲強押我，我就逃出，回我的住處˙˙˙叫我
    的家人及打電話報警後，回到工廠，我的車子就不見了」「當時我的皮包放在辦
    公室，被告就進去搜走我的東西時，把我的皮包拿走，我是趁他進去工廠搜刮時
    趁機逃出來」各等語（見偵查卷第五十一頁背面、本院上訴卷第二十八頁），但
    其在本審則陳稱：「原審八十九年三月二十一日調查時之記載詳實，我的工廠平
    時無人居住，被告有拿美工刀抵住我的脖子，搶我的皮包等物，另名不詳姓名的
    男子將我的車開走，車內有現金二萬元及備胎一個，被告則是駕駛ＶＰ─五九九
    ０車號離去，並將存摺、金融卡等丟棄工廠外。因為每次都是問我車如何不見，
    才會漏掉踹開我的鐵門並有持刀子抵住我脖子搶走皮包及開走我的車等」云云（
    見本院九十一年八月一日筆錄），衡情應以其在八十九年三月二十一日警訊、檢
    察官偵查及原審調查中上開供述為可採。核與被害人前開被劫之車號Ｓ九─六０
    九九號自小客車於被查獲當時，係屬被告持有而出借與案外人蕭德寬使用等情相
    符，被告復不否認該車係其出借予蕭德寬使用（本院卷第四十七頁），則被害人
    之指訴，即屬有據。況證人即與被告同時為警查獲之蕭德寬於警訊時供稱：該車
    係向乙○○借的，鑰匙係乙○○交給伊，乙○○在將車交給伊時有交待，如果遇
    警方盤查時，不要說車子是他的，伊一上車乙○○就告訴伊行照夾在遮陽板上等
    語（見偵查卷第七頁背面至第八頁），顯見被告確有前揭強盜之犯行，否則何出
    此言。
三、再者，第0000000000號行動電話登記名義人為宋進柏，而證人宋進柏於警訊時亦
    否認該門號之行動電話係其申請使用，並稱收到帳單，始知被冒名申請等語（見
    偵查卷第九十一頁背面至第九十二頁），嗣經原審法院函查遠傳電信股份有限公
    司該行動電話之基本資料與通聯紀錄，該行動電話係於八九年二月二十二日開通
    ，同年十月十七日停機，無通聯紀錄，此有該公司出具之行動電話基本資料一紙
    在卷可查（原審卷第三十八頁）。被告雖辯稱係以前開電話向綽號「阿森」之李
    俊杰購買該車，然竟始終無法提供售車之人確實之年籍資料以供查證，所辯是否
    屬實，已非無疑，且經本院上訴審依職權查得並傳訊證人李俊杰到院結證稱：伊
    不認識被告，亦未賣車給被告等語（見本院上訴卷第一二六、一二七、一三五、
    一三六頁），被告於與該證人對質時，亦坦承不認識證人李俊杰，未向該證人買
    車（見本院上訴卷第一三四、一三五頁），又被告於警訊時供稱該車係以二十五
    萬元向綽號「阿生」所購，並未供稱只付五萬元（偵查卷第五頁），嗣於檢察官
    偵查中復改稱伊先付五萬元，餘款分期給付（見偵查卷第六十三頁），於本院上
    訴調查時更稱只付五萬元，其他二十萬元尚未支付等語（見本院上訴卷第四十七
    頁），而該車為日產二九八八ＣＣ（一般人稱三千西西）轎式小客車，八十七年
    七月二十二日出廠，此有該車出廠與貨物稅完稅照證在卷（見偵查卷第二十二頁
    ）為憑，距被劫之八十九年二月二十八日，僅使用一年七月，市價高達五十萬元
    （見偵查卷第五十三頁），衡諸常情，被告焉有可能僅交付五萬元即取得該車使
    用？其所謂之「阿生（森）」者又怎可能迄今均未再向被告追索其餘之款項？至
    證人蕭德寬、陳廣安雖另證稱其聽被告講該車係其向別人所購云云（見偵查卷第
    七頁反面、十二頁反面），惟既均係聽自被告之詞，應屬傳聞證據，另證人丁○○證稱：「被告強盜這條罪，我知道不是他作的」等語，則屬個人意見之詞，自
    均不足為被告有利之證明。至被告於檢察官偵查中抗辯伊是被警察刑求云云（見
    偵查卷第六十四頁反面），惟被告於警訊時始終未曾坦承竊盜或強盜，此有該警
    訊筆錄可稽（見偵查卷第四至六頁），則警察果有刑求，警訊筆錄焉會如此記載
    ？足見被告刑求之抗辯為不實。
四、又車號Ｃ三─九六五九號自用小客車係蕭淑芬所有，該號車牌未曾失竊之事實，
    業經證人即車主蕭淑芬之夫蔡明宏於警訊時指稱該車及車牌均在南部使用，未曾
    失竊過，查扣之車牌與行車執照係屬偽造等語（見偵查卷第四十六頁），並據其
    提供原車主行車執照及完稅照證（見偵查卷第四十九頁至第五十頁），經比對原
    車主行照及扣案之行照上記載事項，引擎號碼、車身號碼、及管轄編號均不相同
    ，有交通部公路局嘉義區監理所麻豆監理站八十九年四月十八日八九嘉監麻字第
    8903144號函附卷可稽（見偵查卷第七十七頁），顯見扣案之Ｃ三─九六五九號
    車牌二面及行車執照一張均屬偽造無誤。另車號ＶＰ─五九九０號自用小客車屬
    長發農機修理所所有，經檢察官囑託臺灣屏東地方法院檢察署訊問該修理所負責
    人陳玉文稱：該車係九人座之箱型車，車牌不曾遺失過，由其子陳進福開去新竹
    使用中等語（見偵查卷第八十六頁至第八十七頁）。證人陳進福於偵查中證稱：
    該車係藍銀色箱型車，均係伊在使用，八十九年二月十八日接獲交通違規罰單，
    照片上是紅色喜美車，車號與伊車相同，伊於八十九年四月間行照失竊過，有報
    案等語（見偵查卷第一００頁背面）。亦足見本案中紅色喜美小客車所懸掛之Ｖ
    Ｐ─五九九０號車牌亦係偽造無訛。而本件於查獲時，被告係共乘前開劫得之贓
    車，復在車內遮陽板內查獲偽造Ｃ三─九五九六號車子之行照，並在被告皮包內
    起出記錄有Ｃ三─九五九六號蕭淑芬之便條紙一張，已據證人林金順證述在卷（
    見偵查卷第十頁反面），且有偽造之車牌、行照扣案為證，再參諸證人蕭德寬於
    警訊時供稱：乙○○在將車交給伊時有交待，如果遇警方盤查時，不要說車子是
    他的，伊一上車乙○○就告訴伊行照夾在遮陽板上等語（見偵查卷第七頁背面至
    第八頁），益徵被告明知前揭車牌及行照係偽造，而仍持以行使，且此部份犯行
    業經本院前審依行使偽造之車牌、行車執照，足以生損害於公眾及他人罪，判處
    罪刑確定。
五、綜上而觀，顯見被告上開所辯委係圖卸刑責之詞，不足採信。被告右揭罪證明確
    ，犯行洵堪認定。
六、被告行為後，懲治盜匪條例業經於九十年一月三十日經總統公布廢止，刑法第三
    百三十條亦經於同年一月三十日經總統公布施行，同時於同年二月一日分別失效
    及生效。而懲治盜匪條例於廢止前仍為有效，並非溯及失效（舊刑法第三百三十
    條、第三百二十八條第一項於懲治盜匪條例有效期內已停止其效力），亦即被告
    行為時之適用法律為懲治盜匪條例。廢止前懲治盜匪條例第五條第一項第一款規
    定：「意圖為自己或第三人不法所有，以強暴、脅迫、藥劑、催眠術或他法，致
    使不能抗拒而取他人之物或使其交付者，處無期徒刑或七年以上有期徒刑。」修
    正後刑法第三百三十條第一項規定：「犯強盜罪而有第三百二十一條第一項各款
    情形之一者，處七年以上有期徒刑。」刑法第三百二十一條第一項規定：「犯竊
    盜罪而有左列情形之一者，處六月以上五年以下有期徒刑：一、於夜間侵入住宅
    或有人居住之建築物、船艦，或隱匿其內而犯之者。二、毀越門扇、牆垣或其他
    安全設備而犯之者。三、攜帶兇器而犯之者。四、結夥三人以上而犯之者。五、
    乘火災、水災或其他災害之際而犯之者。六、在車站或埠頭而犯之者。」經比較
    懲治盜匪條例與新修正刑法之規定，以修正後刑法第三百三十條第一項之規定對
    於被告較為有利，依刑法第二條第一項前段之規定，應適用修正後刑法第三百三
    十條第一項之規定論處（另參最高法院二十八年上字第二三九七號判例）。
七、查美工刀在客觀上足對人之生命、身體、安全構成威脅而具有危險性，自屬兇器
    。而被告於竊盜行為被發現後，持客觀上可作兇器使用之美工刀，強押被害人丙○○，致使不能抗拒而強行取走被害人之皮包，並強取被害人之自用小客車，屬
    於犯強盜罪而有刑法第三百二十一條第一項第三款之情形，核其所為係犯修正後
    刑法第三百三十條第一項之強盜罪，被告中途變更竊盜手段為強取，應僅成立強
    盜罪，其竊盜時之行為，即其強盜行為之一部，不再論以竊盜罪。其與一年籍姓
    名不詳之成年男子間，有犯意之聯絡與行為之分擔，為共同正犯。被告所犯上開
    強盜罪與所犯已判決確定之行使偽造特種文書二罪間，犯意各別，行為互異，應
    分論併罰。
八、原審據以論科，固非無見，惟查：被告行為後，懲治盜匪條例業經廢止失效，刑
    法第三百三十條同時修正生效，原審未及比較新舊法而為適用，且逕行適用被告
    行為時已停止其效力之舊刑法第三百三十條、第三百二十八條第一項予以論科，
    已有未合，又被告其後係為掩飾其強盜所得之上開丙○○之自用小客車，始另行
    起意，基於行使之意思，將上開該二面偽造車牌懸掛於丙○○自用小客車上，並
    將偽造之行照夾於車內遮陽板上，自屬犯意各別，應分論併罰，原審認被告所犯
    前開之罪應依牽連犯之規定從一重處斷，亦有未當。被告上訴意旨否認犯罪，固
    無足採，然原判決關於被告部分既有前述可議之處，即屬無可維持，應由本院將
    原判決關於被告部分撤銷改判。爰審酌被告之品行、犯罪之動機僅為逞私欲，竟
    然劫財，對社會治安所生危害，及其犯罪後態度等一切情狀，量處如主文所示之
    刑，以示懲儆。被告非法劫得之現款二萬元、輪胎備胎一個係屬被害人丙○○所
    有之物，理應發還被害人（車子已由被害人領回），故不諭知沒收（按新修正刑
    法第三百三十條並無強盜所得財物，應發還被害人之規定，故不諭知發還）。至
    扣案之鑰匙一支，非被告所有之物，業據被告供明；而被告持以強盜之美工刀一
    把，雖係其供犯罪所用之物，但係被害人丙○○工廠之物，業據被害人丙○○供
    述在卷，故均不併宣告沒收，附此敘明。
據上論斷，應依刑事訴訟法第三百六十九條第一項前段、第三百六十四條、第二百九
十九條第一項前段，刑法第二條第一項前段、第二十八條、修正後第三百三十條第一
項，判決如主文。
本案經檢察官鄭龍照到庭執行職務。
中      華      民      國    九十一    年      九      月      三      日
 臺灣高等法院刑事第二庭
                                  審判長法  官  蔡  長  溪
                                        法  官  林  俊  益
                                        法  官  楊  貴  志
右正本證明與原本無異。
如不服本判決應於收受送達後十日內向本院提出上訴書狀，其未敘述上訴之理由者並
得於提起上訴後十日內向本院補提理由書（均須按他造當事人之人數附繕本）。
                                        書記官  胡      儀
中      華      民      國    九十一    年      九      月      五      日
附錄：本案論罪科刑法條全文
刑法第三百三十條【新910130】
犯強盜罪而有第三百二十一條第一項各款情形之一者，處七年以上上有期徒刑。
前項之未遂犯罰之。
